【裁判字號】    98,消債抗,140
【裁判日期】    980729
【裁判案由】    聲請更生程序
【裁判全文】
臺灣高雄地方法院民事裁定           98年度消債抗字第140號
抗  告  人  甲○○
代  理  人  徐豐益
上列抗告人因聲請更生程序事件，對於中華民國98年1 月17日本
院97年度消債更字第1912號裁定提起抗告，本院裁定如下：
    主  文
抗告駁回。
抗告費用新台幣壹仟元由抗告人負擔。
    理  由
一、抗告意旨略以：伊前未曾依「中華民國銀行公會會員辦理消
    費金融案件無擔保債務協商機制」請求共同協商債務清償方
    案，後於消費者債務清理條例施行後，乃向最大債權金融機
    構上海匯豐銀行請求協商而未成立，而伊所負債務計達新台
    幣（下同）3,081,968 元，惟伊每月所得於扣除個人必要生
    活費用後業幾無法維生而已不能清償債務，因而聲請鈞院准
    予裁定更生，惟原裁定竟以伊於前售屋所得在部分清償銀行
    債務後應餘有1 千餘萬元，縱以之減除伊所列全部費用後亦
    餘有2 、3 百萬元而認伊所列財產狀況不實，且伊每年所繳
    保費即達8 萬餘元，其中更有投資型保單，而所列每月必要
    生活支出更高達22萬餘元而已非無資力之人，因認伊並未本
    於誠信原則清償債務而逕予駁回伊之聲請，然伊所售房屋係
    由4 人共同繼承，每人依應繼分計算應各得275 萬元，伊可
    分得者均已用於清償各債務及修復舊屋殆盡而無所餘，而伊
    僅賴教授紙彫每月數千元維生，所得於扣除個人必要生活支
    出後，根本無力清償上開債務，陳更生外自已無其他程序可
    供解決，伊自確有無法清償債務之情形，原裁定逕予駁回伊
    之聲請，於法自屬有誤，爰依法提起本件抗告，並聲明求為
    ：原裁定廢棄，並准為更生之聲請。
二、按「債務人不能清償債務或有不能清償之虞者，得依本條例
    所定更生或清算程序，清理其債務」，消費者債務清理條例
    第3 條定有明文，是債務人究依更生或清算程序清理債務，
    以該條之立法理由所謂「債務人得依其自身情形，例如：經
    濟狀況、收入情形等，選擇為更生或清算之聲請」等語，原
    賦予債務人有選擇程序之自由，惟消費者債務清理條例之立
    法目的，依其立法理由乃認陷於經濟上困境之消費者若任其
    於惡性循環之債務窘境中自生自滅，其將衍生嚴重之社會問
    題，致難以維持安定之社會經濟秩序，故有予之分別情形依
    更生或清算之程序清理其債務之必要，藉以妥適調整其與各
    相關債權人等間之權利義務關係，以謀求消費者經濟生活之
    更生機會，從而健全社會經濟發展，然更生或清算程序依本
    法之立法目的及其法理原即有別，更生程序為重建型債務清
    理程序，原則上以債務人提出之更生方案為基礎，於經債權
    人會議可決、法院認可後，債務人即依該方案履行，故其原
    有財產並未於程序中受變價而分配，毋寧是以其於程序開始
    後之薪資或其他收入作為償債來源而公平分配予權人，而清
    算程序則為清算型債務清理程序，原則上以債務人程序開始
    時之非禁止扣押財產及終了前無償取得之財產作為清算財團
    ，由管理人加以變價後按債權之優先劣後順序及債權額比例
    公平分配予債權人，是以更生程序係以債務人將來之收入作
    為償債來源，故其選擇此一程序，自須其在將來更生准許後
    有一定收入之望，例如固定薪資或報酬之繼續性收入，或雖
    無固定性惟仍有持續性收入之望者始適合利用此一程序，如
    債務人全無財產，甚或連將來固定收入亦無望之情形，縱其
    有更生之意願，在其無更生能力之狀況下，若仍任由之選擇
    採行更生前置主義，因幾乎難以期待債權人會議可決更生方
    案或得法院之認可，且亦難以期待其得忠實、誠信地履行更
    生方案，其選擇進行更生程序反而浪費法院及關係人之勞力
    、時間、費用，並延滯債務人儘速利用清算程序獲得免責以
    重建其經濟生活之時機，如債務人執意為無更生實益之程序
    選擇，應以其有故意浪費司法資源及未誠信對待債權人利益
    之虞而認得其欠缺進行更生之最大誠意，本於債清條例最高
    指導精神之誠信原則本旨，法院於此更生之聲請即無加以保
    護之必要。
三、抗告人主張其積欠金融機構及其他債權人共計3,081,968 元
    之債務，而其於前業向最大債權金融機構上海匯豐銀行請求
    共同協商債務清償方案，惟於97年9 月30日業經該銀行通知
    不成立乙節，此有聲請人提出之債權清冊、財團法人金融聯
    合徵信中心當事人查詢個人資料回覆書、前置協商不成立通
    知書等件等件在卷可稽，則依前揭條文之規定及說明，其於
    符合前置協商後，自應有不能清償債務或有不能清償之虞，
    且此情形業使其陷於經濟上之困境，而其並有履行可行更生
    方案之能力時，法院始須准之進行更生。
四、抗告人固以其先前售屋所得已因償債及整修房屋等支出而花
    費殆盡，而其收入甚微亦無其他財產，且子女就學而須扶養
    ，現已不能清償債務等語為本件更生之聲請，並提出財產及
    收入狀況說明書、戶籍謄本、綜合所得稅各類所得資料清單
    、財產歸屬資料清單、綜合所得稅核定通知書、社團活動課
    表、各類所得扣繳暨免扣繳憑單、訂貨單、估價單、勞工保
    險被保險人投保資料表、存摺明細、放款利息收據、對帳單
    、學生證、註冊繳費單、繳款明細、匯款單、更生方案等件
    為證，惟查，抗告人（44年4 月14日生）原營育玟歐式藝術
    紙雕工作社（已於96年3 月30日經准註銷營業登記），於97
    年6 月19日自苓雅國中勞保退保後迄為無保（原投保薪資為
    11,100元），其以於學校社團（苓雅國中、楠梓國中、中正
    高中）教授紙雕為生，於95、96年度之申報所得各為117,39
    6 元、34,2 89 元，名下僅有1 車，死偶，育有均已成年惟
    均在學之子女3 人，自陳2 年內收入為151,685 元，2 年內
    之必要支出為5,373,331 元等情，此有財政部高雄市國稅局
    鹽埕稽徵所函、勞工保險被保險人投保資料表、勞工保險卡
    、綜合所得稅各類所得資料清單、存摺明細、財產歸屬資料
    清單、存摺明細、戶籍謄本、學生證、財產及收入狀況說明
    書等件在卷可憑，是依上開資料計算結果，抗告人於95、96
    年度有資料可查之月平均所得僅分為9,783 元、2,857 元，
    自陳之月平均收入則為6,320 元，僅以內政部社會司所公佈
    之98年度高雄市最低生活費11,309元為標準計算，其個人每
    月必要之生活支出即已遠逾於此，況其自陳另須為子女之扶
    養者，而其復自陳先前於96年售屋款經各繼承人分配後之所
    得均已因償債及整修房屋等支出而花費殆盡，惟每月含教育
    費之必要支出則達223,888 元，故抗告人為本件之聲請時，
    如其所述皆為真實而無隱匿，則其經濟狀況於早已入不敷出
    且根本不足基本生活，更遑論如何支出每月高達22萬元以上
    之生活費用並往後為其他債務之清償者，而本院鑒於聲請人
    之上情，乃函請其提出可行且符免責條款之更生方案，而依
    其所提出之方案所示，其願每月償還8,000 元，並以8 年為
    計，預計清償債務24.92%之成數，其更生財源則增列其現每
    月教授鋼琴收入2,000 元，其子於畢業後上班每月可提供至
    少5,000 元，不足部分由娘家提供援助，然如抗告人之聲請
    事實為真，其收支情況依上開說明原已嚴重不足，而其更生
    方案主張之增加收入部分尚不足補足其個人之必要生活費用
    ，其他財源則或為未來將發生，或須賴他人之援助始得為之
    ，此均非其個人之收入，且不必然為可得期待之固定性收入
    ，加以其主張待扶養者仍有3 人，其如何得出每月可節餘
    8,000 元以清償無擔保債務恐難期待，況其所提出之還款成
    數亦不足3 成，是抗告人所提之該更生方案幾難期待債權人
    會議為可決或得經法院認可者，則其於本件之聲請時迄於本
    院為裁定前既未能提出高於個人必要生活費用以上之固定薪
    資或報酬之證明，且亦未見抗告人陳明或證明其雖無固定收
    入惟仍有高於基本生活支出以上之持續性收入之望，而其卻
    為更生程序之前置選擇，姑不論其售屋所得之1,100 萬元在
    清償債務後應餘有若干，且其是否業本於誠信而申報其財產
    及收支狀況，在其現實並無更生能力之狀況下，其選擇進行
    更生程序將浪費法院及關係人之勞力、時間、費用，並延滯
    其儘速利用清算程序獲得免責以重建其經濟生活之時機而違
    債清條例之本旨，而其於本院抗告中復不能為程序變更之請
    求，依上開說明，本院認抗告人為無更生實益之程序選擇係
    欠缺進行債務清理之最大誠意，其更生之聲請即無加以保護
    之必要，自應駁回其更生之聲請，原審裁定駁回抗告人更生
    之聲請，其結果尚無違誤，抗告意旨指摘原裁定不當，求予
    廢棄另為裁定，為無理由，自應予以駁回
五、據上論結，本件抗告為無理由，依消費者債務清理條例第15
    條，民事訴訟法第495 條之1 第1 項、第449 條第2 項、第
    95條 、第78條，裁定如主文。
中    華    民    國    98    年    7     月    29    日
                       民事第一庭  審判長法  官  黃國川
                                         法  官  張茹棻
                                         法  官  黃宏欽
上為正本係照原本作成
不得抗告
中    華    民    國    98    年    7     月    29    日
                            書  記  官  陳心儀


司法院資訊處製作；財團法人民間司法改革基金會備份。
